【裁判字號】    97,訴,2333
【裁判日期】    980417
【裁判案由】    違反商標法
【裁判全文】
臺灣臺北地方法院刑事判決              97年度訴字第2333號
公  訴  人  臺灣臺北地方法院檢察署檢察官
被      告  乙○○
選任辯護人  劉健右律師
            洪堯欽律師
上列被告因違反商標法等案件，經檢察官提起公訴（97年度偵字
第18847 號），本院判決如下：
    主  文
乙○○犯藥事法第八十三條第一項之販賣偽藥罪，累犯，處有期
徒刑壹年。扣案之犀利士偽藥貳拾貳錠（含包裝及藥品說明書）
均沒收。
    事  實
一、乙○○曾因違反藥事法案件，經本院於民國94年3 月4 日以
    93年度簡上字第11號判決判處有期徒刑3 月確定，並於94年
    5 月24日易科罰金執行完畢。詎仍不知悔改，其係臺北市○
    ○○路133 巷51號「明德藥局」之負責人，從事西藥零售業
    務，明知「CIALIS」（中文：犀利士）商標，係美商禮來IC
    OS有限公司（Lilly ICOS LLC）（下稱禮來公司）享有商標
    權（經濟部智慧財產局中華民國商標註冊證，聯合商標註冊
    號數：00000000號，正商標號數：00000000號，指定使用於
    藥用製劑等商品，專用期限自91年3 月1 日起至100 年6 月
    15日止）之商標，並明知他人所寄放之犀利士藥品32顆（共
    8 盒，每盒4 顆），藥錠鋁箔片包裝及包裝盒標示與上開註
    冊商標「CIALIS」之外觀、讀音均相同之「Cialis」字樣之
    男性壯陽藥品，並非禮來公司原廠製造，而係未經核准擅自
    製造之偽藥，且係未得禮來公司之同意或授權，於同一商品
    ，使用相同商標圖樣之仿冒商標商品；又該藥品之藥品說明
    書（即仿單，置於包裝盒內）為冒用禮來公司名義之偽造私
    文書，包裝盒上標示「Eli Lilly and Company Limited 」
    字樣之公司名稱、商標名稱及圖樣則均係偽造之準私文書，
    足以對外表示該藥品係禮來公司所製造。竟意圖營利，未經
    商標權人同意，基於販賣偽藥、販賣仿冒商標商品、販賣冒
    用他人藥物名稱、仿單之藥物、行使偽造私文書及準私文書
    之犯意，自97年5 月起，以每顆犀利士偽藥新臺幣（下同）
    450 元之價格，在上址藥局內出售予不特定人士，而行使上
    開仿冒藥品包裝盒上偽造之公司名稱、商標名稱及圖樣等準
    私文書及偽造之藥品使用說明書，足以生損害於禮來公司。
    嗣經禮來公司市場調查員黃文通，分別於97年6 月10日、7
    月17日，至上開藥局各購得2 顆後，經禮來公司報警並提出
    告訴，為警於97年8 月19日13時40分許前往該藥局搜索，當
    場在藥局之櫥櫃內，扣得仿冒犀利士商標之偽藥22顆（4 包
    裝盒共16顆、3 鋁箔片包裝共6 顆）。
二、案經禮來公司訴由內政部警政署保安警察第二總隊第一大隊
    第一中隊報請臺灣臺北地方法院檢察署檢察官偵查起訴。
    理  由
一、本件被告乙○○及辯護人對下列供述證據之證據能力均表示
    無意見（見本院卷第14頁），嗣於本院言詞辯論終結前亦未
    聲明異議，本院審酌各項證據作成時之狀況，並無不適當之
    情事，依刑事訴訟法第159 條之5 規定，均得作為證據，合
    先敘明。
二、訊據被告固坦承曾以上開價格販賣前開仿冒之犀利士偽藥乙
    情，惟矢口否認有何前揭販賣偽藥等犯行，辯稱：扣案之犀
    利士藥品是友人甲○○寄放在伊藥局，伊一直以為是國外平
    行輸入的水貨，並不知道所販賣的是仿冒商標之偽藥云云。
    辯護意旨則略以：被告從未在告訴人公司任職，亦無辨識偽
    藥之說明文件，如何能知悉該藥品可藉由變色油墨及仿偽圖
    案辨識真偽，而明知係屬偽藥？且原廠製造之真品，在不同
    銷售區域亦有不同之包裝，被告更無僅憑包裝即明知扣案藥
    品為偽藥之可能，又被告始終認為扣案之藥品為甲○○自國
    外輸入自用之真品，並無藥事法及刑法所指之明知或故意云
    云。
三、本院查：
（一）「CIALIS」（犀利士）藥品為告訴人禮來公司所生產製造
      ，並享有商標權，指定使用於藥用製劑等商品，專用期限
      自91年3 月1 日起至100 年6 月15日止，業據告訴人委由
      告訴代理人劉騰遠於偵查中指訴甚詳，並有中華民國商標
      註冊證在卷可稽。又證人即禮來公司市場調查員黃文通，
      分別於97年6 月10日、7 月17日至被告所經營之明德藥局
      ，以每顆450 元之代價，各購得2 顆仿冒犀利士之藥品，
      而該藥品及警方自明德藥局查扣之犀利士藥品，經鑑定結
      果，依據鋁箔片上之橢圓型印刷油墨無顏色變化及產品無
      防偽圖案，並非告訴人禮來公司所出產之犀利士藥品，均
      為偽藥無訛，此經證人黃文通於偵訊時證述屬實，復有搜
      索扣押筆錄、扣押物品目錄表、現場照片、臺北市政府衛
      生局97年10月21日北市衛藥食字第09738889200 號函及其
      檢附之台灣禮來公司函、鑑定報告、藥品許可證、經濟部
      智慧財產局函等附卷可稽，及扣案之仿冒犀利士商標之偽
      藥22錠可資佐證。且上開扣案之藥品經本院當庭勘驗結果
      ：「一、扣案之犀利士外包裝盒四個，其上均印有『Eli
      Lilly and Company Limited 』（即禮來公司）字樣及『
      Cial is 』商標圖樣，且無防偽圖案及中文標籤，包裝盒
      內含藥品說明書（即仿單）各1 份。二、扣案之犀利士藥
      錠共計22顆（四盒共16顆、三鋁片共6 顆），藥錠為黃色
      ，藥錠鋁箔片包裝上均印有『Cialis』商標圖樣，且『Li
      lly 』橢圓型圖樣無變色油墨。」，亦與告訴人禮來公司
      生產經衛生署核准且有中文說明或標籤之犀利士真品不同
      ，是以被告確有在該藥局販賣上開仿冒犀利士商標之偽藥
      ，足堪認定。
（二）被告及辯護人雖以前揭情詞置辯，否認被告明知所販賣係
      偽藥云云，惟查，依證人甲○○於本院審理中之證述：伊
      從事健康食品業務，於97年5 月間將犀利士藥品寄放在被
      告的藥局，共交付8 盒，每盒4 顆，是伊之前出國時自己
      從馬來西亞那邊買回來的，已經忘記是在那間藥局買的，
      伊共買10盒，每盒1200元，並沒有收據，因那邊算起來比
      較便宜，所以出國就順便帶回來，因伊吃不完，所以寄放
      在被告那邊，有跟被告說是從東南亞帶回來的等語（見本
      院卷第29至32頁），可知該犀利士藥品乃係證人甲○○自
      行從國外攜帶回來，並未經衛生署核准輸入，其產地成份
      均屬不明；而被告具有藥劑生之資格，並有經營多年藥局
      的經驗，此經被告供承在卷，且被告復自承其藥局內另有
      販賣自合法藥品批發商所取得之犀利士真品，進貨價格每
      盒約1380元等情（見本院卷第34頁背面），其合法管道所
      進貨之價格顯較證人甲○○所提供之藥品昂貴，衡情被告
      實有理由合理懷疑證人甲○○所寄放之犀利士藥品為仿冒
      之偽藥，參以被告前因販賣犀利士藥品而違反藥事法案件
      ，經本院以93年度簡上字第11號判處有期徒刑3 月確定，
      此有臺灣高等法院被告全國前案紀錄表及上開刑事判決在
      卷可按，則其對於如何分辨犀利士藥品之真偽，實難謂為
      不知，佐以扣案之犀利士偽藥包裝均無防偽圖案，並非告
      訴人所出產之犀利士藥品，且被告係以每顆450 元代價（
      相當於每盒1800元價格），販賣仿冒犀利士藥品予證人黃
      文通，業如前述，詎被告竟仍販賣該來源不明且無防偽圖
      案之犀利士藥品，足認被告顯然明知所販賣者為仿冒商標
      之偽藥，至為明確。
（三）至被告及辯護人雖又辯稱：被告從未在告訴人公司任職，
      亦無辨識偽藥之說明文件，如何能知悉該藥品可藉由變色
      油墨及仿偽圖案辨識真偽而明知為偽藥？且原廠製造之真
      品，在不同銷售區域亦有不同之包裝，被告一直以為係平
      行輸入之水貨，更無僅憑包裝即明知扣案藥品為偽藥之可
      能云云。惟查，告訴人禮來公司於偵查中所提供之「犀利
      士」藥品偽藥辨識圖檔說明，係從行政院衛生署不法藥物
      專區之網頁下載列印而得，該網頁為政府公開之資訊平台
      ，一般民眾皆可任意點閱、查詢；又被告自70幾年起即已
      取得藥劑生資格，並有多年之經營藥局經驗，且有犀利士
      藥品之合法進貨管道，依其經驗與智識能力應能夠知悉該
      辨識偽藥之資訊管道。況且被告前於91年間即因販賣犀利
      士禁藥而違反藥事法，業經法院判處徒刑確定，衡情其對
      於所販售之藥品是否為偽藥或禁藥，應有高於一般人之敏
      感度與警覺心，顯然應知非經合法代理管道取得，且以偏
      低價錢取得之來路不明藥品，極有可能係仿冒商標之偽藥
      ，是被告及辯護人所辯不知如何辨識犀利士藥品是否為仿
      冒之偽藥，及以為所販賣之犀利士藥品為平行輸入之水貨
      云云，實係臨訟卸責之詞，不足採信。
（四）綜上所述，被告及辯護人上揭所辯，顯係卸責之詞，均不
      足採信。本件事證明確，被告犯行洵堪認定，應依法論科
      。
四、按藥品說明書係用以說明該藥品之主治效能及服用方法，屬
    於私文書之一種，被告明知犀利士偽藥之藥品說明書，係冒
    用告訴人公司名義而偽造之私文書，仍加以販賣行使，足以
    生損害於告訴人公司。又按在紙上或物品上之文字、符號、
    圖畫、照像，依習慣或特約，足以為表示其用意之證明者，
    依刑法第220 條第1 項規定，應以文書論。本件告訴人禮來
    公司之名稱、商標圖樣，係該公司表示其用意之證明，自屬
    刑法第220 條第1 項之準私文書，被告販售之仿冒犀利士藥
    品之包裝盒，均有標示公司及商標名稱、圖樣，則其有主張
    係前開公司及商標之意思內容，足以生損害於告訴人公司，
    至為灼然。故核被告販賣仿冒之犀利士偽藥予不特定人之所
    為，分別係犯刑法第216 條、第210 條之行使偽造私文書罪
    、刑法第216 條、第220 條第1 項、第210 條之行使偽造準
    私文書罪、藥事法第83條第1 項之販賣偽藥罪、藥事法第86
    條第2 項之明知冒用他人藥物名稱、仿單而販賣罪及商標法
    第82條之販賣仿冒商標商品罪。被告以一販售行為，同時觸
    犯上開數罪名，為想像競合犯，應依刑法第55條規定，從一
    較重之藥事法第83條第1 項之販賣偽藥罪處斷。原起訴檢察
    官雖未就被告行使偽造私文書、行使偽造準私文書、藥事法
    第86條第2 項之犯行起訴，然此部分犯罪與起訴之販賣偽藥
    部分犯行具有想像競合犯之裁判上一罪關係，為起訴效力所
    及，且經公訴檢察官於審理中當庭補充起訴法條，復經本院
    審理時當庭諭知予被告及辯護人答辯之機會，本院自得併予
    審究。又被告自97年5 月起在上址藥局內出售犀利士偽藥予
    不特定人士之行為，係在密集期間內以相同之方式持續進行
    ，未曾間斷，此販賣犯行具有反覆、延續實行之特徵，從而
    在行為概念上，應評價認係包括一罪之集合犯，應僅成立一
    罪。另被告前因違反藥事法案件，經本院以93年度簡上字第
    11號判決判處有期徒刑3 月確定，已於94年5 月24日易科罰
    金執行完畢等情，有臺灣高等法院被告前案紀錄表在卷可按
    ，其受徒刑之執行完畢後，5 年內故意再犯本件有期徒刑以
    上之罪，為累犯，應依刑法第47條第1 項之規定加重其刑。
    爰審酌被告具有藥濟生資格且經營藥局多年，本應秉持其專
    業人員之職業道德及良心而販售藥品，以維國民用藥安全，
    詎其竟圖營利而濫用其專業，明知非自正常管道取得之犀利
    士藥品為仿冒他人商標之偽藥，竟在藥局內販賣予不特定人
    牟利，對社會消費大眾身體健康有危害可能，並對告訴人潛
    在市場利益造成侵害，犯後復未能坦承犯行，且其前有違反
    藥事法之前科，素行非佳，復參酌被告犯後已將其所經營之
    藥局歇業，有臺北市政府衛生局函文可稽，及其所販賣偽藥
    之數量非多、犯罪手段、教育程度與公訴檢察官之具體求刑
    等一切情狀，量處如主文所示之刑，以示懲儆。至公訴人求
    處併科罰金10萬元部分，因被告已將藥局關閉而不再經營，
    且被告所得獲利非豐，對被告宣告上開有期徒刑已足收懲戒
    之效，應無諭知併科罰金之必要，附此敘明。
五、按藥事法第79條第1 項規定：「查獲之偽藥或禁藥，沒入銷
    燬之」，上述沒入銷燬之規定，係列於藥事法第8 章「稽查
    及取締」內，而非列於第9 章之「罰則」，其性質應屬行政
    秩序罰，屬行政機關依行政程序科罰之權限，法院自不得越
    權於判決內諭知沒入銷燬（最高法院92年度台上字第2718號
    判決意旨可資參照）。本件扣案之仿冒犀利士商標之偽藥22
    顆（4 包裝盒共16顆、3 鋁箔片包裝共6 顆，含藥品說明書
    ），經鑑定均為偽藥，尚未經行政機關沒入銷燬，惟被告販
    賣該仿冒商標之偽藥，同時亦屬商標法第83條之仿冒商標商
    品，不問屬於犯人與否，均應依商標法第83條之規定宣告沒
    收。
據上論斷，應依刑事訴訟法第299 條第1 項前段，藥事法第83條
第1 項、第86條第2 項，商標法第82條、第83條，刑法第11條前
段、第216 條、第210 條、第220 條第1 項、第55條、第47條第
1 項，判決如主文。
本案經檢察官呂俊儒到庭執行職務
中    華    民    國    98    年    4     月    17    日
                  刑事第十九庭  審判長法  官  施添寶
                                      法  官  紀文惠
                                      法  官  吳俊龍
上正本證明與原本無異。
如不服本判決應於收受送達後10日內向本院提出上訴書狀，並應
敘述具體理由；其未敘述上訴理由者，應於上訴期間屆滿後20日
內向本院補提理由書（均須按他造當事人之人數附繕本）「切勿
逕送上級法院」。
                                      書記官  劉俊源
中    華    民    國    98    年    4     月    17    日
附錄本案論罪科刑法條：
藥事法第83條
明知為偽藥或禁藥，而販賣、供應、調劑、運送、寄藏、牙保、
轉讓或意圖販賣而陳列者，處7 年以下有期徒刑，得併科新臺幣
5 百萬元以下罰金。
犯前項之罪，因而致人於死者，處7 年以上有期徒刑，致重傷者
，處3 年以上12年以下有期徒刑。
因過失犯第1 項之罪者，處2 年以下有期徒刑、拘役或科新臺幣
30萬元以下罰金。
第 1 項之未遂犯罰之。
藥事法第86條
擅用或冒用他人藥物之名稱、仿單或標籤者，處1 年以下有期徒
刑、拘役或科或併科新台幣5 萬元以下罰金。
明知為前項之藥物而輸入、販賣、供應、調劑、運送、寄藏、牙
保、轉讓或意圖販賣而陳列者，處6 月以下有期徒刑、拘役或科
或併科新台幣3 萬元以下罰金。
商標法第82條
明知為前條商品而販賣、意圖販賣而陳列、輸出或輸入者，處一
年以下有期徒刑、拘役或科或併科新臺幣5 萬元以下罰金。
刑法第210條
偽造、變造私文書，足以生損害於公眾或他人者，處5 年以下有
期徒刑。
刑法第216條
行使第210 條至第215 條之文書者，依偽造、變造文書或登載不
實事項或使登載不實事項之規定處斷。
刑法第220條
在紙上或物品上之文字、符號、圖畫、照像，依習慣或特約，足
以為表示其用意之證明者，關於本章及本章以外各罪，以文書論
。
錄音、錄影或電磁紀錄，藉機器或電腦之處理所顯示之聲音、影
像或符號，足以為表示其用意之證明者，亦同。


司法院資訊處製作；財團法人民間司法改革基金會備份。
